【裁判字號】    98,交聲,1103
【裁判日期】    980727
【裁判案由】    違反道路交通管理處罰條例聲明異議
【裁判全文】
臺灣桃園地方法院交通事件裁定        98年度交聲字第1103號
原處分機關  交通部公路總局新竹區監理所桃園監理站
異  議  人
即受處分人  甲○○
                    2
上列異議人即受處分人因違反道路交通管理處罰條例案件，對於
交通部公路總局新竹區監理所桃園監理站民國98年4 月3 日所為
之處分（原處分案號：桃監裁罰字第裁52-DB0000000號），聲明
異議，本院裁定如下：
    主  文
原處分撤銷。
甲○○汽車駕駛人，駕駛汽車經測試檢定酒精濃度超過規定標準
，壹年內不得考領駕駛執照，並應接受道路交通安全講習。
    理  由
一、原處分意旨略以：異議人即受處分人甲○○（下稱異議人）
    於民國97年7 月20日0 時54分許，騎乘車牌號碼ZZV-451 號
    輕型機車，行經桃園縣八德市○○路825 巷口時，為警攔檢
    並測得其呼氣所含酒精濃度達每公升0.55毫克以上，為桃園
    縣政府警察局八德分局警備隊警員掣單舉發。原處分機關認
    異議人違反道路交通管理處罰條例第35條第1 項第1 款之規
    定，於98年4 月3 日裁處異議人罰鍰新臺幣（以下同）45,0
    00元，1 年內禁考，施以道路交通安全講習（註：本件異議
    人未領有駕駛執照，原裁決書「吊銷駕駛執照」係誤植，參
    原處分機關移送書第3頁）。
二、聲明異議意旨略以：伊於97年7 月20日酒後駕車違規，至監
    理站詳問，才知尚需再繳45,000元，伊已失業1 年多，沒有
    收入，一切生活費用均由親友接濟，除房租積欠1 、2 個月
    未繳外，尚有健保費需繳納，實在不知該怎麼辦，如今又要
    繳交罰鍰，不知可否從輕發落，為此聲明異議云云。
三、按汽車駕駛人有飲用酒類或其他類似物後其吐氣所含酒精濃
    度超過每公升0.25毫克或血液中酒精濃度超過百分之0.05以
    上之情形者，不得駕車。又汽車駕駛人，駕駛汽車經測試檢
    定有酒精濃度超過規定標準之情形者，處15,000元以上60,0
    00元以下罰鍰，並當場移置保管該汽車及吊扣其駕駛執照1
    年；因而肇事致人受傷者，並吊扣其駕駛執照2 年；致人重
    傷或死亡者，吊銷其駕駛執照，並不得再考領。汽車駕駛人
    違反本條例規定，應受吊扣駕駛執照處分，於汽車駕駛人係
    無駕駛執照駕車者，在所規定最長吊扣期間內，不得考領駕
    駛執照。另汽車駕駛人，有第35條第1 項規定之情形者，應
    接受道路交通安全講習。道路交通安全規則第114 條第2 款
    、道路交通管理處罰條例第35條第1 項第1 款、第67條第6
    項、第24條第1 項第2 款分別定有明文。
四、經查：
（一）按94年2 月5 日公布，於95年2 月5 日施行之行政罰法第
      26 條 規定：「一行為同時觸犯刑事法律及違反行政法上
      義務規定者，依刑事法律處罰之。但其行為應處以其他種
      類行政罰或得沒入之物而未經法院宣告沒收者，亦得裁處
      之。前項行為如經不起訴處分或為無罪、免訴、不受理、
      不付審理之裁判確定者，得依違反行政法上義務規定裁處
      之。」又其他種類行政罰，係指違反行政法上之義務應受
      「裁罰性」之「不利處分」，依行政罰法第2 條規定，包
      括限制或禁止行為之吊扣證照處分。究其立法理由，一行
      為同時觸犯刑事法律及違反行政法上義務規定時，由於刑
      罰與行政罰同屬對不法行為之制裁，刑罰之懲罰作用較強
      ，故在處罰目的相同且處罰方式相同時，若依刑事法律處
      罰，即足資警惕時，實無一事二罰再處行政罰之必要；且
      刑事法律處罰，由法院依法定程序為之，較符合正當法律
      秩序，應予優先適用，故同時觸犯刑事法律及違反行政法
      上義務規定之行為，行政機關得否科以與刑罰相類之行政
      罰處罰，端視該行為之刑事訴追或審判程序終局結果而定
      ，在刑事訴追、審判程序尚未終局確定前，行政機關自不
      得逕予裁罰；至於罰鍰以外之沒入或其他種類行政罰，因
      兼具維護公共秩序之作用，為達行政目的，行政機關仍得
      併予裁處。
（二）又按刑事訴訟法第253 條之1 所指之緩起訴處分，係介於
      起訴與微罪職權不起訴間之緩衝設計，而在內容及要件上
      與依同法第252 條所為之不起訴處分均有所不同，又檢察
      官對被告為緩起訴處分時，依同法第253 條之2 第1 項規
      定對被告所為之指示及課予之負擔，雖非刑罰，但對被告
      迭有財產減少及自由受限之影響，性質上可謂刑事處分，
      且緩起訴制度雖以特別預防為優先考量，但在具體個案決
      定上，實亦達到一般預防的作用及報應理念，基於一行為
      不二罰原則，異議人既已就其行為受到刑事處分，自不應
      因同一行為再受到國家的處罰（臺灣高等法院暨所屬法院
      96年法律座談會刑事類提案第36號研討結果參照）。又行
      政罰法第26條第2 項明定：前項行為如經不起訴處分或為
      無罪、免訴、不受理、不付審理之裁判確定者，得依違反
      行政法上義務規定裁處之，此顯係針對第1 項「刑事法優
      先原則」所建立之一行為不二罰原則下的補充規定，蓋刑
      事程序中之「不起訴處分」、「無罪、免訴、不受理、不
      付審理之裁判」者，均屬對於被告不為刑事處罰之結果，
      此時因刑事處罰不存在，對該刑事不處罰之行為，依違反
      行政法上義務規定裁處，自不致有一行為二罰之情。換言
      之，所以得依行政罰法裁處，係因為於刑事程序中之該被
      告並未受到刑事處罰之效果，而觸犯刑事法律之犯罪行為
      ，除得經檢察官之起訴，並由法院審理後，為有罪科刑、
      無罪、免訴、不受理、不付審理之裁判，或經檢察官為不
      起訴處分之外，尚有「緩起訴處分」；故所謂「緩起訴處
      分」是指雖然合乎起訴要件及門檻，惟檢察官基於便宜原
      則的考量，尤是一般預防與特別預防之目的，課予被告一
      定的負擔或指示後，予以暫緩起訴之裁量處分，惟若被告
      並未遵守其負擔或指示者，或符合一定法定要件者，檢察
      官得撤銷該處分，其後該案件可能提起公訴而受刑事處罰
      ，故須待緩起訴處分實質確定時，亦即緩起訴期間屆滿且
      未被撤銷者，被告才最終地確定免於受刑事訴追。是此際
      依行政罰法第26條第2 項之立法意旨，原處分機關對該行
      為始得為行政裁罰，亦即在緩起訴期間內，該緩起訴處分
      仍有被撤銷之可能，原處分機關若同時依法為行政裁決，
      將使受處分人有遭受行政處罰及刑事訴追之危險，顯與行
      政罰法第26條規定之立法意旨相違背。
（三）本件異議人飲用酒類後騎乘前開輕型機車，於上開時、地
      為警查獲，經進行呼氣酒精濃度測試，當場測得其呼氣酒
      精濃度達每公升0.95毫克，已逾規定不得駕駛車輛之濃度
      標準，乃依法掣單舉發違規，而異議人同一酒後駕車之行
      為，因同時觸犯刑法第185 條之3 之公共危險罪，亦經移
      送臺灣桃園地方法院檢察署檢察官偵辦，經該署檢察官於
      97年7 月22日以97年度速偵字第2626號緩起訴處分確定，
      緩起訴期間為1 年（緩起訴期間自97年8 月7 日至98年8
      月6 日），異議人已於緩起訴處分確定後6 個月內分期向
      國庫支付40,000元，並參加酒駕認知輔導教育講習1 場次
      等情，有舉發違反道路交通管理事件通知單、呼氣酒精濃
      度測試單影本各1 紙附卷可稽，並經本院調取臺灣桃園地
      方法院檢察署97年度速偵字第2626號、97年度緩護命字第
      673 號卷宗核閱無誤，自堪信實。職是，前開緩起訴處分
      期間既於98年8 月6 日始告屆滿，原處分機關在異議人尚
      未經終局確定無庸受刑事處罰前，遽於98年4 月3 日裁處
      罰鍰45,000元，難謂適法。至1 年內不得考領駕駛執照及
      施以道安講習部分，乃裁罰性之不利處分，為維護交通安
      全，促使駕駛人於飲酒後能知所警惕，實有教導駕駛人了
      解交通規則並加強其遵循之必要，故依行政罰法第26條第
      1 項但書之規定，仍得裁處之，原處分機關關於異議人此
      部分之裁處，並無違誤。
五、綜上所述，異議人確有在上開時、地，因違反酒後騎乘機車
    ，經測試呼氣中酒精濃度超過規定標準之違規行為，原處分
    機關依道路交通管理處罰條例第67條第6 項、第24條第1 項
    第2 款之規定，裁處異議人1 年內不得考領駕駛執照及施以
    道路交通安全講習之其他種類行政裁罰部分，核無違誤；惟
    原處分機關在緩起訴處分尚未實質確定前，逕依道路交通管
    理處罰條例第35條第1 項第1 款規定裁罰異議人罰鍰45,000
    元部分，顯與行政罰法第26條第1 項前段、第2 項之規定意
    旨有違，即有可議，然本案乃一個交通違規行為，罰鍰處分
    、1 年內不得考領駕駛執照及應接受道路交通安全講習部分
    無從區分，從而，應認異議人提起本件異議為有理由，本院
    自應將原處分撤銷，自為裁罰如主文第2 項所示，以期適法
    。至罰緩部分應由原處分機關俟上開緩起訴期間屆滿後，依
    異議人是否經撤銷緩起訴及受刑事追訴處罰之情形，暨參酌
    道路交通管理處罰條例第35條第8 項所定「經裁判確定處以
    之罰金低於本條例第92條第3 項所訂最低罰鍰基準規定者，
    應依本條例裁決繳納不足最低罰鍰」之意旨，另為適法之處
    理，併此敘明。
據上論斷，應依道路交通管理處罰條例第87條第2 項，道路交通
案件處理辦法第20條前段，裁定如主文。
中    華    民    國    98    年    7     月    27    日
                        交通法庭  法  官  許雅婷
以上正本證明與原本無異。
如不服本裁定，應於裁定送達後5日內，向本院提出抗告狀。
                                  書記官  吳玉蘭
中    華    民    國    98    年    7     月    27    日


司法院資訊處製作；財團法人民間司法改革基金會備份。
